福建金門地方法院民事判決　　　　　　　　96年度訴字第14號
原　　　告　甲○○
　　　　　　乙○○
共　　　同
訴訟代理人　呂榮海律師
複　代理人　楊正綸律師
被　　　告　丙○○
上列當事人間債務人異議之訴事件，本院於96年8月24日言詞辯
論終結，判決如下：
    主  文
確認本院九十五年度執字第六八二號拍賣抵押物強制執行事件，
有關債權人即被告對原告二人之連帶債權，其中債權原本超過新
臺幣壹佰萬元以外不存在，其中債權利息超過新臺幣陸拾捌萬參
仟貳佰捌拾捌元以外不存在，其中違約金債權不存在。
本院九十五年度執字第六八二號執行事件，有關債權人即被告丙○○分配之債權額新臺幣貳佰伍拾貳萬捌仟柒佰陸拾捌元，應減
為新臺幣壹佰陸拾捌萬參仟貳佰捌拾捌元（本金新臺幣壹佰萬元
、利息新臺幣陸拾捌萬參仟貳佰捌拾捌元、違約金為零）。
原告其餘之訴駁回。
訴訟費用新臺幣壹萬陸仟伍佰肆拾參元，由原告負擔新臺幣參佰
玖拾陸元，由被告負擔新臺幣壹萬陸仟壹佰肆拾柒元。
    事實及理由
一、按訴狀送達後，原告不得將原訴變更或追加他訴。但擴張或
    減縮應受判決事項之聲明者，不在此限，民事訴訟法第255
    條第1項第3款定有明文。又原告於判決確定前，得撤回訴之
    全部或一部。但被告已為本案之言詞辯論者，應得其同意。
    訴之撤回應以書狀為之。但於期日，得以言詞向法院或受命
    法官為之。民事訴訟法第262條第1、2項亦有明文。查本件
    原告起訴求為：確認被告對原告新臺幣（下同）100萬元以
    外之債權不存在、本院95年度執字第682號拍賣抵押物事件
    ，對原告乙○○超過100萬元所為之強制執行程序，應予撤
    銷、本院95年度執字第682號強制執行事件（下稱本件執行
    事件），對被告所分配2,528,768元之債權額，應減為100萬
    元（見本院卷第2頁）；迭經擴張、減縮、一部撤回，於本
    院最後最後言詞辯論期日求為：確認被告對原告100萬元以
    外之本金連帶債權及603,288元之利息連帶債權以外之債權
    不存在、對於本件執行事件96年6月13日所作成之分配表（
    下稱本件分配表），有關債權人即被告債權，債權原本300
    萬元應更正為100萬元，利息債權2,209,315元應更正為603,
    288元，違約金債權441,863元應更正為0（見本院卷第121頁
    原告具狀日96年8月16日民事準備書（三）暨更正及陳報狀
    、第131頁言詞辯論筆錄）。對於原告起訴後迭為擴張、減
    縮、一部撤回，合於首開規定且被告無異議為本案之言詞辯
    論，應予准許，合先敘明。
二、原告主張：原告甲○○於民國92年邀同原告乙○○為連帶保
    證人，並以乙○○所有坐落於金門縣金城鎮○○段156之1地
    號土地為擔保物，向被告借款100萬元，惟被告實際上亦僅
    貸與甲○○100萬元，乙○○於92年4月18日「其他約定事項
    」，簽名時並未注意其上有無：借款金額300萬及利息按月
    息百分之3計付、違約金按上開利率之百分之20計付等語句
    ，系爭土地於金門縣地政局登記日期92年4月22日金登資二
    字第3380號抵押權（下稱系爭抵押權），所設定之權利價值
    300萬元係被告片面所為。嗣被告以債權額300萬元清償期屆
    至均未受清償為由，向本院聲請拍賣抵押物，並持本院95年
    度拍字第9號確定拍賣抵押物裁定聲請強制執行，本件分配
    表分配被告可受清償之本金、利息、違約金，合計為2,528,
    768元，為此乙○○已於分配期日異議，向執行處表示被告
    之債權只有100萬，並向本院起訴，因被告即債權人之本金
    債權只有100萬，且原告已自92年2月12日起至93年3月18日
    止，按月息百分之2，分4次以：票號BEB0000000，面額4萬
    元，發票日91年12月25日，發票人再興營造股份有限公司代
    表人甲○○之支票交付被告（本院卷第78頁，原證5）、92
    年3月14日存款4萬元至被告郵局帳戶（本院卷第79頁，原證
    5）、92年4月11日匯款2萬元與被告（本院卷第80頁上方，
    原證5）、92年6月25日匯款12萬元與被告（本院卷第80頁下
    方，原證5），以上共計清償被告22萬元之利息，又法定利
    率年息以百分之20為上限，故自93年3月19日起被告只能向
    原告請求年息百分之20計算之利息，且被告所主張之違約金
    係顯失公平而為無效之約定等語，爰提起確認之訴及依強制
    執行法第14條第2項及同法第41條提起異議之訴，聲明求為
    如前。
三、被告則以：伊自91年起至系爭抵押權設定後，陸續以現金借
    給原告甲○○，借款之初有甲○○交付之：票號BEB0000000
    ，面額50萬元，發票日92年2月12日，發票人再興營造股份
    有限公司代表人甲○○、票號BEB0000000，發票日92年3月
    12日，面額50萬元，發票人再興營造股份有限公司代表人甲○○、票號AC0000000，發票日93年12月30日，面額150萬，
    發票人為訴外人洪清富，背書人為原告乙○○、票號AC0000
    000，面額24萬，發票日93年12月30日，發票人為訴外人洪
    清富，共4張支票擔保還款，系爭抵押權設定前，債權本金
    為100萬，設定後債權本金陸續累計為300萬，兩造確實於92
    年4月18日「其他約定事項」約定有借款金額300萬元及月息
    百分之3、違約金條款，不過本件抵押設定送件時無庸檢具
    該「其他約定事項」，被告就月息超過百分之2之部分願意
    放棄，就本件分配表被告即債權人之本金係300萬元、利息
    債權因原告自91年12月25日起至92年4月25日止以本金100
    萬元月息百分之2計算，分3次以：票號BEB0000000面額4萬
    元支票、92年3月14日存款4萬元、92年4月11日匯款2萬元，
    付清該期間之利息，另於系爭抵押權設定後自92年4月25日
    起至同年6月25日止，應以本金300萬月息百分之2計算利息
    ，每月6萬元共2月，原告業已現金交付、92年6月25日起至
    同年8月25日止之利息，原告則於92年6月25日匯款12萬元付
    清，故就利息債權僅主張自92年8月25日起至96年4月24日止
    按年息百分之20計算（本院卷第134、135頁筆錄）、違約金
    均放棄（本院卷第135頁筆錄）等語，答辯聲明：原告之訴
    均駁回。
四、得心證之理由：
（一）查原告因兩造間之金錢借貸數額、利息、違約金有爭執，
      將影響其抵押物強制執行分配之結果，求為確認如前，其
      起訴合於民事訴訟法第247條第1項前段之規定。又按債務
      人對於有執行名義而參與分配之債權人為分配異議者，僅
      得以同法第14條規定之事由，提起異議之訴；強制執行法
      第14條第2項則規定，執行名義無確定判決同一之效力者
      ，於執行名義成立前，如有債權不成立或消滅或妨礙債權
      人請求之事由發生，債務人亦得提起異議之訴，查被告於
      聲請本件強制執行時，所持之執行名義，為本院95年度拍
      字第9號拍賣抵押物確定裁定，業經本院依職權調卷查核
      屬實，該拍賣抵押物裁定既無確定判決同一之效力，且系
      爭債務發生在執行名義成立前，本件原告併提起異議之訴
      ，亦合於強制執行法第41條第2項、第14條之規定，得以
      提起。
（二）查兩造間有原告甲○○邀同原告乙○○為連帶保證人，並
      以乙○○所有系爭土地為擔保物，向被告借款、乙○○於
      92年4月18日「其他約定事項」（執行卷第9頁、本院卷第
      32頁原證2、第44頁被證3）簽名、系爭土地於92年4月22
      日登記設定系爭抵押權，設定時未檢附前開「其他約定事
      項」（本院卷第23筆錄，被告陳述）、被告以債權額300
      萬元清償期屆至均未受清償為由，向本院聲請拍賣抵押物
      ，分配表分配被告即債權人可受清償之本金、利息、違約
      金，合計為2,528,768元（本院卷第20、139頁）、原告曾
      清償22萬元之利息如本院卷第78至80頁之支票、無摺存款
      單及匯款單等情，為兩造並不爭執，經本院調取執行卷查
      核屬實，並有被告提出為原告不爭執真正之土地登記申請
      書1件（本院卷第49至57頁）、原告提出為被告不爭執真
      正之支票付款簽收簿1頁（本院卷第78頁，原證5）、郵局
      無摺存款單1張（本院卷第79頁，原證5）、銀行匯款單2
      張（本院卷第80頁上、下，原證5），堪信為真。於本院
      最後言詞辯論期日，被告就本件分配表違約金債權表示放
      棄（本院卷第135頁筆錄），及經整理本件兩造爭點為：
      本件分配表債權原本為300萬元或100萬元，及未清償利息
      之起算日為92年8月25日或93年3月19日（本院卷第135頁
      筆錄）？故本件被告應受分配之違約金債權應為0，而對
      於被告應受分配之債權原本及利息債權，本院則判斷如下
      。
（三）本件被告即債權人應受分配之債權原本為100萬元：
   1、按抵押權之成立，以債權已經存在為前提，債權若不存在
      抵押權亦不成立，是為抵押權成立上之從屬性，抵押權從
      屬性係在擔保債權之清償，原可由契約當事人自行訂定，
      此觀之民法第861條但書之規定自明，故契約當事人如訂
      定以將來可發生之債權為擔保債權，自非法所不許（最高
      法院47年台上字第535號判例參照），故只需將來實行抵
      押權拍賣抵押物時，有被擔保之債權存在即為已足，惟仍
      應有當事人合意及登記上記載特定擔保之債權。經查：系
      爭抵押權為普通抵押權，擔保權利總金額登記為300萬元
      ，有土地登記申請書為證（本院卷第52頁），又對於92年
      4月18日「其他約定事項」，雖未附具於上開土地登記申
      請書，然原告乙○○本人到庭稱：「那是我的簽名沒有錯
      。可是我簽的時候，上面到底原先有沒有寫300萬元，我
      簽的時候沒有注意。我簽這一張不是被告拿給我簽的，是
      我媽媽甲○○拿給我簽的。」等語（本院卷第23頁，原告
      乙○○陳述），本件抵押權係普通抵押權，所擔保之債權
      金額必須合意特定且登記時必須確定，則前開「其他約定
      事項」為兩造合意抵押權擔保債權金額特定之文件，借款
      金額項下於原告乙○○簽名時無由為空白之理，故被告主
      張本件系爭抵押權擔保之債權額，及於設定前及實施抵押
      權前，以本金300萬元為範圍（本院卷第97頁，被告陳述
      ），應為可採，至於原告主張系爭抵押權效力僅及於登記
      申請日92年4月18日前已發生之債權（本院卷第97頁），
      則不足採。
   2、系爭抵押權擔保債權範圍，雖特定為實施抵押權前，本金
      300萬元為範圍，已如前述。惟按：稱消費借貸者，謂當
      事人一方移轉金錢或其他代替物之所有權於他方，而約定
      他方以種類、品質、數量相同之物返還之契約，民法第47
      4條第1項定有明文，此即借貸契約之要物性。本件兩造對
      於借款之初有甲○○交付之：票號BEB0000000，面額50萬
      元（本院卷第31頁上方原證1、第46頁被證5支票）及票號
      BEB0000000，發票日92年3月12日，面額50萬元（本院卷
      第31頁下方原證1、第45頁被證4）為還款擔保，為此被告
      於系爭抵押權設定前已交付100萬元借款於原告，並無爭
      執（本院卷第91、92頁筆錄），至於被告稱：原告另以票
      號AC0000000，發票日93年12月30日，面額150萬，發票人
      為訴外人洪清富，背書人為原告乙○○（本院卷第47頁被
      證6、第108頁）及票號AC0000000，面額24萬，發票日93
      年12月30日，發票人為訴外人洪清富（本院卷第48頁被證
      7、第107頁）等2張支票擔保還款，為此被告累計於抵押
      權設定前已交付之100萬元，及抵押權設定後至實施抵押
      權止，總計共交付原告300萬元，均為現金交付，無人可
      證，也沒有證人請求本院傳訊（本院卷第24頁筆錄，被告
      陳述），則前開另2紙訴外人洪清富簽發之支票，雖其上
      有關原告乙○○之背書（票號AC0000000）經原告訴訟代
      理人爭執其真正（本院卷第132頁筆錄），惟縱令該背書
      為真，該等由訴外人簽發並由被告執有之支票，充其量僅
      能解為原告於系爭抵押權設定後，向被告借款用以擔保還
      款之證明，尚不足以認定被告即有因此交付借用物與原告
      。從而本件被告即債權人於實施抵押權止，受擔保且已發
      生並應受分配之債權原本應為100萬元。
（四）本件被告即債權人應受分配之利息債權為683,288元：
          承前所述，本件被告應受分配債權原本為100萬元；
      又原告已清償之利息，利率以月息百分之2計算，未清償
      之利息，利率以年息百分之20計算，原告已清償22萬元之
      利息等情為兩造所不爭。所爭者為：原告提出前開支票簽
      收簿1張、無摺存款單1張、銀行匯款單2張等共計22萬元
      之利息清償證明，係原告清償何期間內之利息？經查：上
      開4張利息清償證明，其中票號BEB0000000支票發票日為
      91年12月25日（本院卷第78頁），另3張利息清償證明之
      存款日或匯款日均在此之後，則應可認定該4張利息清償
      證明係原告自91年12月25日起為利息之清償，至於原告稱
      此為92年2月12日起之利息清償證明，無非係配合原告為
      擔保借款返還而交付與被告，票號BEB0000000支票之發票
      日（載92年2月12日，見本院卷第31頁上方，原證1）而為
      之說詞，然該票號BEB0000000支票之用途僅係原告用以向
      被告擔保還款之用，自不得以該紙擔保還款用之支票發票
      日，認定為原告已清償利息之起日。從而，該22萬元係以
      本金100萬元按月百分之2利率計算，為原告自91年12月25
      日起給付被告共11個月之利息，則原告自92年11月25日起
      即未給付利息之情事甚明，故本件分配表之利息起算日應
      為：92年11月25日，利息天數為92年11月25日起至96年4
      月24日止共1247天，利息債權為：683,288元（1,000,00
      0×0.20÷365×1274＝683,288）。
五、縱上，原告提起本件確認之訴及依強制執行法第41條第2項
    、第14條第2項起訴求為如前開聲明，於：確認本院95年度
    執字第682號拍賣抵押物強制執行事件，有關債權人即被告
    對原告2人之連帶債權，其中債權原本超過100萬元以外不存
    在，其中債權利息超過新臺幣683,288元以外不存在，其中
    違約金債權不存在，為有理由，應為准許，逾此部分則無理
    由，應予駁回。而本院95年度執字第682號執行事件，有關
    債權人即被告之本金債權應減為100萬元、利息債權應減為
    683,288元、違約金債權應減為0，即本院95年度執字第682
    號執行事件，有關債權人即被告丙○○分配之債權額2,528,
    768元，應減為1,683,288元（本金1,000,000元、利息683,
    288元、違約金0元）。
六、兩造其餘攻擊防禦方法，核與本件判決結果不生影響，爰不
    一一論列。
七、本件訴訟費用額為16,543元，其中屬訴之聲明減縮部分之訴
    訟費用為396元應由原告負擔，餘16,147元依民事訴訟法第
    78條均應由被告負擔。
中　　華　　民　　國　　96　　年　　8　　月　　31　　日
                  民事庭        法　官　周美玲
正本係照原本作成
如對本判決上訴，須於判決送達後20日內向本院提出上訴狀
中　　華　　民　　國　　96　　年　　8 　　月　 31　　日
                    　　　　　　書記官　陳鴻璋
